【裁判字號】    94,上易,1585
【裁判日期】    951122
【裁判案由】    強制
【裁判全文】
臺灣高等法院臺中分院刑事判決        94年度上易字第1585號
上  訴  人
即  被  告  乙○○
選任辯護人  謝萬生律師
上  訴  人
即  被  告  甲○○
選任辯護人  林萬生律師
上列上訴人因強制案件，不服臺灣臺中地方法院94年度易字第11
18號中華民國94年10月13日第一審判決（起訴案號：臺灣臺中地
方法院檢察署94年度偵字第2393號），提起上訴，本院判決如下
：
    主  文
上訴駁回。
    犯罪事實及理由
一、本案經本院審理結果，認第一審判決認事用法及量刑均無不
    當，應予維持，並引用第一審判決書記載之事實、證據及理
    由（如附件）。
二、上訴人即被告乙○○、甲○○均矢口否認有上揭犯行，被告
    乙○○於上訴審中辯稱：當天到台中市第五分局四平派出所
    （下稱四平派出所）時，有遇見該派出所之主管，而告訴人
    即其協同之友人，亦一同在場，當時雙方表示係朋友，有事
    要到外面一起談，伊與告訴人相約到達台中市○○區○○路
    與崇德九路路口之「耕讀園」時，僅將其代為處理告訴人與
    興亞營造工程股份有限公司（下稱興亞公司）債務之經過向
    告訴人說明後，即起身離開「耕讀園」，伊並沒有脅迫告訴
    人簽立系爭本票，且告訴人與興亞公司和解之款項依和解書
    之記載僅為新台幣（下同）21萬元，並非40萬元，告訴人所
    指訴之情節，顯有誇大不實，且該筆和解金額，也不是伊拿
    走的，本件伊僅是單純受友人之委託，而代告訴人處理其與
    興亞公司間之債務而已，伊並無公訴人所指之犯行，倘告訴
    人當日有遭到恐嚇之事，則其陪同之友人，焉會坐視不理，
    並遲至93年5月13日才報案之理 ？本件純屬民是糾葛，因告
    訴人財務發生困難，意圖推翻協商結果，所為之不實指控云
    云。被告甲○○則辯稱：係告訴人自己至伊設於臺中市○區
    ○○路七○○號九樓之二之「永旭管理顧問有限公司」（下
    稱永旭公司），請求代為處理其與興亞公司間之債務後，伊
    才介紹同案被告丙○○（業經原審判處有期徒刑五月，並確
    定在案）為告訴人處理有關債務之事，伊並未拿到任何報酬
    ，且告訴人與被告乙○○等人在耕讀園之事，伊均不知情，
    亦未參與，也不認識被告乙○○，不可能有脅迫告訴人之情
    事，亦與其他之共犯無任何謀議存在；伊只是幫忙告訴人草
    擬與興亞公司間之和解書內容而已，其餘之事伊均未參與；
    係被告向伊稱丙○○一直找他要錢，他很困擾要伊向丙○○
    說明，但因丙○○不肯妥協，伊亦無能為力，只好轉達丙○○之意，而對告訴人稱如不拿錢出來，很難擺平丙○○等人
    之意，並無任何不法之犯云云。
三、經查：（一）證人即告訴人丁○○於本院審理時證稱：「系
    爭40萬本票是他們其中一個人或二個人拿走了，我認得那個
    人，但我不知道是什麼人．那個人不是甲○○。」、「94年
    5月5日當日沒有人與我聯繫要協調事宜，是他們6、7人直接
    到我們公司，其中我只知道有乙○○、丙○○，其餘我不認
    識。」、「當天甲○○沒有打電話給我，是之前她有打電話
    給我，她告訴我幫我處理債務的那些人說只有40萬不夠，電
    話中她說這樣很難擺平，說那些人不認同。」、「5月5日之
    前我有無主動打電話給甲○○，我忘了，之前甲○○有到我
    公司一次，也是針對這個問題跟我協調說這個案子40萬元很
    難處理。她來我們公司之前我不認識她，是因為她到我們公
    司說她是法律公司的人員，我才認識她。」、「丙○○有去
    找過我三次，乙○○只有5月5日那一次。」、「丙○○去找
    我，他說他代人轉達說我拿那40萬元太少，叫我多拿一些出
    來。」、「與乙○○認識，是王美惠與丙○○介紹，和乙○○第一次見面是丙○○帶我去的。」、「認為是王美惠介紹
    的，因為我認為他們都是一起的。」、「94年5月5日在場協
    調有包括我和我朋友共約有6、7人。有丙○○、乙○○、綽
    號小林的人及其他我不認識的人，王美惠當天沒有在場，當
    天她也沒有打電話給我。」、「當天有去四平派出所，但沒
    製作筆錄。當天因我太太有報案，所以警察就來帶我們到四
    平派出所。因為他們跟警察講說是債務糾紛，所以警察就沒
    有作筆錄。然後在四平派出所外面，他們告訴我說這樣就不
    用處理嗎？我本來要回公司，但他們怕警察又來，所以就改
    約到耕讀園。」、「94年5月5日之前，我有向甲○○提起丙○○一直找我要錢，讓我很困擾，甲○○說她會盡量去擺平
    。大約是當天下午或是隔天甲○○打電話告訴我說丙○○他
    們說40萬太少，很難擺平。」、「我與興亞公司之間的債務
    處理問題是甲○○主動到我們公司，說他們是律師事務所，
    是否要掛律師顧問，而當時我與興亞公司已有民事訴訟繫屬
    中，王美惠告訴我要不要以另一種方式處理較快。」、「與
    王美惠他們的約定條件，他們說要工程款的一半，我說以實
    際處理出來的工程款的一半。」、「與興亞公司總共協調是
    三次。協調過程中王美惠這邊每次陪同我去的人數不等，每
    次大約都有十來人，我都不認識。」、「和解內容如和解書
    所示之內容，和解書第二條所寫的21萬元是對的。但我承包
    興亞公司的工程共二個，總和解金額為40萬元，當初為何和
    解書會寫21萬元我已經了忘了。」、「當初承包興亞公司每
    一個工程他們都會要求我們寫百分之十的本票作為擔保。那
    些票我們有跟興亞公司拿回來，當初那是我們和解條件之一
    ，後面的票據甲○○她們有幫我拿回來。」、「93年5月5日
    我有二為朋友陪我去，但我不知道他們的年籍資料，因他們
    是我朋友的朋友。我的朋友是我的廠商之一，那二人不是我
    的朋友。」、「當天有去報案，但警察說我們這是債務問題
    他們不作筆錄。當天我是被恐嚇才簽本票，我有說我要報案
    ，但他們說我去報案試試看，因為他們一再恐嚇我不得報案
    ，我思索很久才去報案。隔天我跟一個同學聯絡因為他有朋
    友在督察室，我那同學有先到我公司了解情況過後，我同學
    說這事情要報案，不然沒完沒了，之後透過我同學在督察室
    的朋友後，四平派出所警員才幫我作筆錄 。5月13日做完筆
    錄後，他們也有跟我聯絡，叫我不要報案，金額可以再談，
    我跟他們說我已經報案了。」、「我本來不要簽本票，他們
    說如果我不簽的話要將我押到山上，我朋友也不敢表示什麼
    ，因為他們人很多。」、「下午到我們公司的有6、7人，晚
    上到耕讀園不只6、7人，約有十幾個人。」 、「系爭3張本
    票我簽一簽後，我不知道是誰拿去。」 、「我簽這3張本票
    後他們要我十天內要處理，十天若未處理如何你就知道了。
    這十天內我很害怕才去找我的同學才決定報案 。這3張票沒
    有人要我付款。」等語（以上見本院95年5月3日審判筆錄）
    。又同案被告丙○○於警詢中供稱：「（你與甲○○是何關
    係？）她是我老闆。」；嗣於原審時供稱：「我自認我是甲○○的員工，我都稱甲○○老闆，沒有月薪，是按件計酬，
    依收回來的數目，再由公司分2成多的金額給我。 」（以上
    見原審卷宗第159頁） 。本院參酌證人丁○○之證述及同案
    共犯丙○○之陳述，與被告甲○○供稱確係請丙○○代為處
    理告訴人與興亞公司間之債務情節以觀，堪認同案被告丙○○確是被告甲○○所經營之永旭公司員工，且永旭公司係從
    事幫忙他人收取逾期應收帳款之業務，並以從代他人處理債
    務之案例中，抽取一定比例之帳款為報酬；因此被告甲○○
    辯稱，同案被告丙○○非其公司之員工云云，應不足採信。
   （二）告訴人丁○○與興亞公司之間的債務關係，最後僅以4
    0萬元解決，而告訴人才從興亞公司取回40萬元 ，豈可能甘
    願另行簽發系爭3紙本票，而其金額共高達170萬元之鉅，做
    為被告乙○○等人之報酬？又被告倘是在自願之情況下，簽
    立系爭本票，則其僅需簽發1紙170萬元之支票即可 ，何須1
    次簽發3張本票？（蓋系爭3張本票之金額，分別為50萬元、
    50萬元、70萬元，發票日均為93年5月5日，到期日均未記載
    ），按發票日未予記載，依法該票據是見票即付，被告乙○○等人何須多此一舉 ？可見該3張本票應是被告乙○○等人
    事後欲作為分配款項所用。（三）93年5月5日當天在「耕讀
    園」時，告訴人僅偕同友人共三人而已，但被告乙○○等人
    一方之人數，遠多於告訴人方面之人數，則告訴人證稱其在
    受脅迫簽發本票時，因對方人數較多，致不敢反抗乙節，應
    與一般之常理尚無相違 ；故不得以告訴人已有友人2人相陪
    ，即認定本件並無脅迫告訴人之事實。被告甲○○對被告乙○○及綽號「小林」者不同意就已向告訴人取得之40萬元報
    酬為滿意，欲再向告訴人取得更多之款項，而被告甲○○也
    都知道此情事，並於告訴人詢問時告知告訴人，顯然被告甲○○與被告乙○○及綽號「小林」者等人間，應互有聯絡；
    再參酌被告甲○○為告訴人處理告訴人與興亞公司間之債務
    關係，其本意即在獲得報酬，並非無償協助（詳如前述），
    其既稱未取得興亞公司所支付之任何款項，則其豈肯甘心？
    顯然係被告甲○○、乙○○及丙○○、綽號「小林」者等人
    間，因分配款項有所爭議，才又向告訴人要求另提出款項以
    資解決。足認被告甲○○、乙○○及丙○○、綽號「小林」
    者等人間應有犯意之聯絡，縱被告甲○○於「耕讀園」時未
    在場，亦無解於其所應負本件之責任。（四）被告乙○○與
    告訴人丁○○並不認識，其焉可能為告訴人處理與興亞公司
    之債務，顯然其係受同案被告丙○○、綽號「小林」者等人
    之邀，才應允出面處理，然其於處理告訴人與興亞公司之債
    務完成後，竟又參與在「耕讀園」之告訴人應給本件有關處
    理興亞公司之款項協商，顯然其非單純係受託處理告訴人與
    興亞公司之債務而已，而是在受有報酬之情形下而參與，亦
    堪認其與被告甲○○、及丙○○、綽號「小林」者等人間應
    有犯意之聯絡。（五）本件犯罪行為係指發生於93年5月5日
    在「耕讀園」之事件，故縱使之前在興亞公司和解時，金額
    究竟是40萬元或21萬元或之前於四平派出所之協商等，其實
    與本件犯罪之成立，並無關連；又告訴人如何取得系爭本票
    影本3張，與本件犯罪是否成立 ，亦無關係，故本院認被告
    甲○○請求傳訊證人即警員雲陳德，查明告訴人如何取得系
    爭本票影本3張，本院認為並無必要，並此敘明 。綜上所述
    ，被告以上開情詞提起上訴，指摘本案原審判決不當，其上
    訴核無理由，應予駁回。
三、又按行為後法律有變更者，適用行為時之法律；但行為後之
    法律有利於行為人者，適用最有利於行為人之法律，此於95
    年7月1日修正公布施行之刑法第2條第1項定有明文。查刑法
    第28條規定亦經修正公布，修正前之規定為：「二人以上共
    同實施犯罪之行為者，皆為正犯」，修正後之規定為：「二
    人以上共同實行犯罪之行為者，皆為正犯」。本案被告不論
    依修正前、後刑法第28條規定，均成立共同正犯，依刑法第
    2條第1項前段，自應適用行為時即修正前之刑法第28條規定
    。復按被告乙○○因受有期徒刑之執行完畢後 ，5年之內再
    因故意而犯本案之罪，不論依據修正前刑法第47條或依修正
    後刑法第47條第1項之規定，均構成累犯 ，對被告乙○○而
    言，並無有利或不利之情形，自不生新舊法比較之問題，應
    逕依修正前之刑法第47條之規定，論以累犯，並加重其刑，
    原審判決就此部分並無違誤。另本案被告乙○○、甲○○所
    犯係最重本刑為5年以下有期徒刑之刑之罪 ，而各受有期徒
    刑5月、4月月之宣告 。依據其行為時之刑法第41條第1項前
    段，係規定 ：「犯最重本刑為5年以下有期徒刑以下之刑之
    罪，而受6個月以下有期徒刑或拘役之宣告 ，因身體、教育
    、職業、家庭之關係或其他正當事由，執行顯有困難者，得
    以1元以上3元以下折算1日，易科罰金」 ，又依據其行為時
    之易科罰金折算標準 ，修正前罰金罰鍰提高標準條例第2條
    前段（現已刪除），係就其原定數額提高為100倍折算1日，
    則本案被告於行為時之易科罰金折算標準 ，應以銀元300元
    折算一日，經折算為新臺幣後，應以新臺幣900元折算1日。
    而95年7月1日修正公布施行之刑法第41條第1項前段 ，則規
    定：「犯最重本刑為5年以下有期徒刑以下之刑之罪，而受6
    個月以下有期徒刑或拘役之宣告者，得以新臺幣1000元、20
    00元或3000元折算1日，易科罰金」。比較修正前 、後之易
    科罰金折算標準，並無行為後之法律有利於被告之情形，則
    依據刑法第2條第1項前段之規定，自仍應以被告行為時之修
    正前刑法第41條第1項前段規定 ，定其有期徒刑易科罰金之
    折算標準。原審法院諭知被告乙○○、甲○○被判處之有期
    徒刑4月、5月，如易科罰金，以（銀元）三百元（即新臺幣
    九百元）折算1日，並無不合，併此敘明 。另就被告所犯刑
    法第304條第1項之強制罪之法定罰金刑部分，依據現行刑法
    施行法第1條之1之規定，雖應以新台幣為罰金之貨幣單位，
    所定數額則提高為30倍，但此與修正前依據罰金罰鍰提高標
    準條例第1條前段（現已刪除）提高10倍 ，並將銀元換算為
    新台幣之結果，其數額並無不同。原審判決就此部分，仍引
    用行為時法之罰金罰鍰提高標準條例第1條前段 ，亦無違誤
    ，亦應併予敘明。
四、據上論斷，應依刑事訴訟法第373條、第368條 、刑法第2條
    第1項前段，判決如主文。
本案經檢察官戊○○到庭執行職務。
中    華    民    國    95    年    11  月    22      日
          刑事第十一庭  審判長法  官  陳  朱  貴
                              法  官  郭  同  奇
                              法  官  何  志  通
上列正本證明與原本無異。
不得上訴。
                              書記官  林  桂  鳳
中    華    民    國    95    年    11  月    23      日
                                                      Ａ


司法院資訊處製作；財團法人民間司法改革基金會備份。
